【裁判字號】    91,訴,3457
【裁判日期】    921007
【裁判案由】    食品衛生管理法
【裁判全文】
臺北高等行政法院判決                            九十一年度訴字第三四五七號
                              .
    原      告  甲○○
    被      告  臺北縣政府
    代  表  人  蘇貞昌縣長）.
    訴訟代理人  乙○○
右當事人間因違反食品衛生管理法事件，原告不服行政院衛生署中華民國九十一年七
月一日衛署訴字第○九一○○三○八一一號訴願決定，提起行政訴訟。本院判決如左
：
    主  文
原告之訴駁回。
訴訟費用由原告負擔。
    事  實
一事實概要：
  原告於民國（下同）九十年十二月十四日（原處分誤載為同年月二十六日）於臺灣
  日報第五版刊登「至靈冬蟲夏草食品膠囊」食品廣告（下稱系爭廣告），廣告內容
  略謂，原告原罹鼻咽癌，因食用該冬蟲夏草膠囊後，舊疾不曾復發，體能恢復。有
  感上蒼眷顧，發願無償提供同病病友服用二個月等語。經行政院衛生署以九十年十
  二月二十六日衛署醫字第○九○○○八○四四八號函請權責單位查處，被告認系爭
  廣告涉及誇大，易生誤解，違反食品衛生管理法第十九條第一項規定，爰依同法第
  三十二條第一項規定，以九十一年二月二十一日（原處分書誤書為九十年二月二十
  一日）北府衛食字第○九一○○○五九六六號處分書，處原告新臺幣三萬元及停止
  刊登該違規食品廣告（下稱原處分）（上述誤載登報日期，發文日期等，被告已以
  九十二年九月一日北府衛食字第○九二○○三四六六八號函更正）。原告不服，主
  張其未販售該膠囊，不應處罰云云，提起訴願，惟遭行政院衛生署九十一年七月一
  日衛署訴字第○九一○○三○八一一號訴願決定駁回，原告仍不服，遂向本院提起
  行政訴訟。
二兩造聲明：
  (一)原告聲明：訴願決定及原處分均撤銷。
  (二)被告聲明：如主文所示。
三兩造之爭點：原告委刊食用冬蟲夏草膠囊後，鼻咽癌之舊疾不曾復發，體能恢復之
  廣告，是否違反食品衛生管理法第十九條第一項之規定？
  (一)原告主張之理由：原告於八十五年十月十一日經國立臺灣大學醫學院附設醫院（
    下稱臺大醫院）診斷罹患鼻咽癌，嗣後連續接受化學治療，放射線治療，纏病多
    年，體重由八十公斤驟降為五十一公斤，體質羸弱，不堪繼續治療，乃自行休養
    ，卻於此時因緣際會，服用冬蟲夏草膠囊，數十日之後自覺頗有改善。八十八年
    一月間再行複檢，癌細胞竟轉移為腫瘤，求生意念倍增，恆心服用數年，不但舊
    疾未曾復發，體重精神卻遂日改善。原告頓覺人生無常，乃發宏願回饋社會，登
    報免費贈送同為鼻咽癌病友冬蟲夏草膠囊一百二十粒服用，完全無償，絕無販售
    。病友亦未有不適之反應。冬蟲夏草是有益無害之食品，信者，免費服用；不信
    者，一笑置之，何來不實誇張或易生誤解。而被告所謂「銷售」，亦無有根據。
    如係患者，則符合免費贈送之條件，如非患者，則係為善心人士，願與原告共此
    善行，購入現品以備免費供人索取，而非自己消費食用。原告並無銷售獲利。
  (二)被告主張之理由：按食品衛生管理法第十九條第一項規定：對於食品、食品添加
    物或食品用洗潔劑所為之標示、宣傳或廣告，不得有不實、誇張或易生誤解之情
    形。第二項規定：食品不得為醫療效能之標示、宣傳或廣告。又依行政院衛生署
    八十二年四月二十九日衛署食字第八二二五二一一號函（八十八年七月三十一日
    衛署食字第八八○三七七三五號函修訂）公告之「食品廣告標示詞句涉及虛偽、
    誇張或醫藥效能之認定表」明確規範之，故該廣告內容顯有誤導消費大眾以為食
    用該產品可預防或改善某些疾病或生理狀況。另經向原告所刊系爭廣告之義工電
    話名單查詢，該等義工表示原告確曾表示發過該宏願，但同時表示，如患者確有
    需要，亦可以較低價格（每粒五至六元）提供給患者，留下電話會主動聯繫等詞
    。足見原告除免費贈送同為鼻咽癌病友冬蟲夏草膠囊外，亦有銷售該冬蟲夏草膠
    囊，又被告所屬衛生局於九十一年二月六日約談原告之受託人時，亦坦承系爭廣
    告確由原告委託刊登無誤，此有被告所屬衛生局訪談紀錄表影本附卷可稽，其違
    規事實，足堪認定。
    理  由
一原告主張：原告前經診斷罹患鼻咽癌，嗣服用冬蟲夏草膠囊後，舊疾不曾復發，體
  能恢復，有感上蒼眷顧，發願無償提供同病病友服用，乃登報免費贈送冬蟲夏草膠
  囊絕無販售，系爭廣告並無不實誇張或易生誤解云云。被告則以：原告之廣告內容
  顯有誤導消費大眾以為食用該產品可預防或改善某些疾病或生理狀況，且原告除免
  費贈送同為鼻咽癌病友冬蟲夏草膠囊外，亦有銷售等語。
二按食品衛生管理法第九條規定：「本法所稱主管機關︰在中央為行政院衛生署；在
  直轄巿為直轄巿政府；在縣（巿）為縣（巿）政府。」次按「對於食品、食品添加
  物或食品用洗潔劑所為之標示、宣傳或廣告，不得有不實誇張或易生誤解之情形。
  」、「違反第十九條第一項規定者，處新臺幣三萬元以上十五萬元以下罰鍰，違反
  同條第二項規定者，處新臺幣二十萬元以上一百萬元以下罰鍰；一年內再次違反者
  ，並得廢止其營業或工廠登記證照；對其違規廣告並得按次連續處罰至其停止刊播
  為止。」分別為食品衛生管理法第十九條第一項及第三十二條第一項所明定。而行
  政院衛生署八十八年七月三十一日衛署食字第八八○三七七三五號公告：「食品廣
  告標示詞句涉及虛偽、誇張或醫藥效能之認定表」係對於上述食品廣告不得有易生
  誤解情形所為之釋示，並未逾越法律之規定，行政機關辦理相關案件，自得據之適
  用。
三系爭廣告係原告所刊登之情，為兩造所不爭，且有系爭廣告影本及臺北縣政府衛生
  局九十一年二月六日約談原告委託人陳麗君談話紀錄乙份附原處分卷可稽，自堪信
  為真實。根據系爭廣告其詞句「至靈冬蟲夏草膠囊」「鼻咽癌病友結緣，經驗分享
  ，免費贈送良方，本人：：不幸於一九九六年九月罹患鼻咽癌，經臺大醫師診斷為
  三期：：而於一九九八年十一月轉移肺部再度入院：：：．在此萬念俱灰時，機緣
  的接觸冬蟲夏草膠囊（當時每粒NT$20），連續服用一個多月後，於一九九九年元
  月再經切片複檢，卻僅為肺腫瘤，因此，求生信心倍增，並恆心服用近一年，體能
  、精神恢復快速：：一年前即已返回工作崗位：：。：：」，影射食用「冬蟲夏草
  膠囊」後鼻咽癌不曾復發，體能恢復，參考前述行政院衛生署八十八年七月三十一
  日衛署食字第八八○三七七三五號公告，系爭廣告整體表現涉及誇大易生誤解，顯
  已違反食品衛生管理法第十九條第一項規定。雖原告辯稱係免費贈送云云，仍不得
  據為免罰之理由。
四綜上所述，原告所訴各節，均無可採，原處分以原告所為尚屬輕微，裁處三萬元之
  最低罰鍰，認事用法，並無違誤，訴願決定遞予維持，亦無不合，原告起訴請求撤
  銷原處分及訴願決定，為無理由，應予駁回。
五據上論結，本件原告之訴為無理由，依行政訴訟法第九十八條第三項前段，判決如
  主文。
中      華      民      國    九十二    年      十      月      七      日
                 臺 北 高 等 行 政 法 院   第 一 庭
                                    審 判 長 法  官  王立杰
                                             法  官  黃本仁
                                             法  官  王碧芳
右為正本係照原本作成。
如不服本判決，應於送達後二十日內，向本院提出上訴狀並表明上訴理由，如於本判
決宣示後送達前提起上訴者，應於判決送達後二十日內補提上訴理由書（須按他造人
數附繕本）。
中      華      民      國    九十二    年      十      月      七      日
                                             書記官  陳幸潔


司法院資訊處製作；財團法人民間司法改革基金會備份。
